臺灣高等法院花蓮分院刑事判決　　　　　　　　　　　九十年度交上易字第五號
　　上　訴　人　　臺灣花蓮地方法院檢察署檢察官
　　上訴人即被告　甲○○
　　選 任辯護 人　陳清華
院九十年度交易字第九號中華民國九十年十月四日第一審判決（起訴案號：臺灣花蓮
地方法院檢察署八十九年度偵續字第二二號），提起上訴，本院判決如左：
    主  文
原判決撤銷。
甲○○因過失傷害人致重傷，處有期徒刑陸月，如易科罰金，以佰元折算壹日。
    事  實
一、甲○○於民國（下同）八十八年五月四日上午五時五十分許，騎乘車號ＨＣＴ─
    三二九號機車，沿花蓮縣花蓮市農兵橋由南往北方向行駛，原應注意汽車在同一
    車道行駛時，除擬超越前車外，後車與前車之間應保持可以煞停之距離；且應注
    意汽車行進中駕駛人應注意車前狀況，隨時採取必要安全措施；而依當時情形，
    並無不能注意之情事；竟疏於注意，追撞在其前方同向行駛，由丁○○騎乘之Ｒ
    ＡＭ─四二七號機車，致丁○○受撞倒地，受有頭部損傷、併左後枕六公分乘六
    公分血腫傷害。雖經送往花蓮醫院急救，並經財團法人振興復健醫療中心、國軍
    花蓮總醫院治療，仍呈器質性精神病之重大不治或難治之傷害。
二、案經丁○○訴由花蓮縣警察局花蓮分局報請臺灣花蓮地方法院檢察署檢察官偵查
    起訴。
    理  由
一、訊據上訴人即被告矢口否認於上開時地騎乘ＨＣＴ─三二九號機車肇事之事實，
    辯稱：
（一）ＨＣＴ─三二九號機車雖於八十二年十一月八日登記在被告所經營之第一中醫
      診所名下，惟第一中醫診所位於花蓮市○○○街四十九號，與花蓮火車站近在
      咫尺，被告自宜蘭搭火車到花蓮後，徒步只需三、五分鐘，即可抵達第一中醫
      診所，根本不須機車代步，是該機車由就讀國光商工之大兒子李鑑珀使用，被
      告鮮有使用。八十八年三月三日，被告另在花蓮市○○路四０九號開設唯一中
      醫診所，適李鑑珀於八十八年三月二十九日考完中醫特考，乃與被告輪流由宜
      蘭到花蓮坐鎮監督唯一中醫診所，該機車平日放在唯一中醫診所騎樓下，李鑑
      珀回宜蘭時，將機車騎到花蓮火車站前面公園停放，被告回花蓮時就把機車由
      火車站騎回唯一中醫診所停放，自此始成為被告代步工具，距案發不過四十天
      左右。如以輪流使用計算，被告實際使用該機車不過二十天左右，因此對該機
      車並不熟悉。
（二）八十八年五月三日，被告從宜蘭回到花蓮時約凌晨一點多，把ＨＣＴ─三二九
      號機車從花蓮火車站騎回唯一中醫診所騎樓停放，就沒有再騎了。五月四日那
      天有一部同型之ＨＢＴ─六七二號機車，剛好停放在唯一中醫診所騎樓下，我
      一直認為那部車子是我的，直到當天下午五點多，因跟朋友蕭百宏約定六點吃
      飯，想騎ＨＣＴ─三二九號機車，鑰匙插不進去，才發現機車不見，因趕著赴
      約吃飯，故未報案。被告倘有意故佈疑陣脫罪，理應於事發後留下報案紀錄，
      據以卸責，反之，未立即報案，適足證明被告清白，亦與常理相符。
（三）ＨＣＴ─三二九號機車遺留肇事現場，僅能證明該車為肇事機車，並無法證明
      肇事者即被告，且該車於肇事後仍可騎乘，倘為被告自己肇事，豈有將機車遺
      留現場，供警方循線逮捕，自行徒步離去之理，是ＨＣＴ─三二九號機車係遭
      人竊取犯案，非無可能。
（四）本案另有外型相同之ＨＢＴ─六七二號機車停放在被告之唯一中醫診所騎樓下
      ，亦有可能係車主丙○○誤騎肇事。尤以被告開設中醫診所，是否受僱醫師與
      病患有醫療糾紛，而遭人報復嫁禍，非無可能。
（五）告訴人既然身受重傷，肇事者於機車倒地後，自物理機械原理而言，不可能毫
      無傷痕，惟被告經警方通知到案檢視結果，證實被告毫髮無傷，益可證明被告
      並未涉案。
（六）告訴人丁○○在警訊時供稱事發當天在現場掉了行動電話一支價值二萬五千元
      ，鑽戒二枚價值三萬元，女用手錶一只價值約柒千元，現金三千元，可知本件
      車禍係假車禍真搶劫，被告為中醫醫院之負責人不可能有犯罪之動機。
二、  經查：
（一）被害人丁○○騎乘ＲＡＭ─四二七號機車，於上開時地，遭騎乘ＨＣＴ─三二
      九號機車者自後撞擊，致受有如事實欄所述傷害之事實，業據被害人於警訊、
      偵查、原審及本院審理時，指訴甚詳，且有卷附之道路交通事故調查表、台灣
      省立花蓮醫院診斷書、行政院衛生署花蓮醫院診斷證明書、財團法人振興復健
      醫學中心診斷證明書、國軍花蓮總醫院診斷證明書各一紙及車禍現場照片十幀
      可證，堪以認定。
（二）ＨＣＴ─三二九號機車係被告於八十二年間所買而登記在其所經營之第一中醫
      診所名下，本件車禍發生前，係由被告自花蓮火車站騎回其另外開設之唯一中
      醫診所騎樓下停放，非由其大兒子李鑑珀騎用，已據被告供陳在卷。則案發之
      前，ＨＣＴ─三二九號機車係由被告保管使用，已可認定。既然該車已由被告
      購買多年，且於案發前經常由被告輪流騎用，自當對該車之車牌號碼及外型相
      當熟稔，是被告所辯對該機車並不熟悉云云，與常情有違。
（三）案發前後停放於唯一中醫診所之ＨＢＴ─六七二號機車，與ＨＣＴ─三二九號
      機車，在外型大小及白色外殼上雖然相似，但兩車除車牌號碼不同外，機車後
      面之外型組合結構態樣，亦明顯有異，容易分辨，此有兩車並列拍照之照片三
      張附卷可供比對。被告所辯五月四日那天有一部同型之ＨＢＴ─六七二號機車
      ，剛好停放在唯一中醫診所騎樓下，我一直認為那部車子是我的云云，難已採
      信。且被告就何時發現ＨＣＴ─三二九號機車不見一節，先則供稱案發當天下
      午五點多，我要用ＨＣＴ─三二九號機車時，鑰匙打不開，沒辦法啟動，我打
      電話給大兒子為何打不開，後來我才發現車牌不對等語（偵字卷第十三頁）﹔
      繼則改稱是警方通知我才知道，當時我店外之騎樓停有同型之機車，我不相信
      我的機車會跟人發生車禍，我就取鑰匙去啟動這部車子，結果無法啟動，打電
      話到宜蘭問我兒子，才知道該車不是我的等語（偵續卷第七十一頁）。一稱要
      用ＨＣＴ─三二九號機車時，鑰匙打不開才發現不見﹔一稱是警方通知我才知
      道機車不見，前後供述矛盾。又依被告及證人蕭百宏之證詞予以分析，被告係
      於案發當天晚上七點多才到蕭百宏家裡吃飯，距被告所稱發現機車不見為下午
      五點多，相隔約有二個小時，可供被告報案失竊機車，是被告所辯因跟朋友蕭
      百宏約定六點吃飯，趕著赴約，故未報案云云，非可採取。
（四）ＨＣＴ─三二九號機車於肇事後倒地當時，雖仍可騎乘，此經處理現場之警員
      乙○○於偵查及本院審理時證稱無訛﹔惟肇事者於肇事當時一時緊張，於不知
      機車是否仍可騎乘之情況下，棄車逃逸者，亦有可能，故被告事後以ＨＣＴ─
      三二九號機車於肇事後倒地當時仍可騎乘為詞，回頭主張該車如為被告所騎而
      肇事，即無遺留現場之理云云，尚難採取。且被告如認為該車係遭他人竊取，
      何以於發現不見時不及時報案，故其所為遭人竊取犯案非無可能之辯解，亦不
      可採。
（五）八十八年五月四日案發當天停放在被告之唯一中醫診所騎樓下之ＨＢＴ─六七
      二號機車，係丙○○所有遭人竊取而停放該處者，業據證人丙○○證稱五月四
      日上午八點起床後發現機車失竊，即於同日上午九點多到北昌派出所報案等語
      明確，並經證人現為豐川派出所所長戊○結陳無訛。又經原審勘驗ＨＣＴ─三
      二九號及ＨＢＴ─六七二號機車結果，二車之鑰匙無法互相開啟，亦有勘驗筆
      錄在卷可稽。則被告所稱有可能係車主丙○○誤騎肇事，已可排除。至於被告
      開設中醫診所，是否受僱醫師與病患有醫療糾紛，而遭人報復嫁禍，於無積極
      證據可資證明前，亦應排除其可能性。
（六）又機車追撞雖易致人車倒地受傷，惟非必然受傷，此為一般經驗定則。從而被
      告以告訴人身受重傷，而其經警方通知到案檢視結果則毫髮無傷為由，證明其
      並未涉案，難予採取。
（七）告訴人丁○○雖在警訊時供稱事發當天在現場掉了行動電話一支價值二萬五千
      元，鑽戒二枚價值三萬元，女用手錶一只價值約柒千元，現金三千元，總共損
      失六萬五千元等語，惟其於本院審理時既稱肇事者一直跑，足見肇事者於肇事
      後隨即逃逸，並未劫財，是被告所稱本件係假車禍真搶劫云云，尚與事實不符
      。
（八）告訴人於本院第一次審理時，雖稱撞我的那個人有回頭，臉胖胖的，可以看得
      清楚，不是被告；惟同時又稱我不能確定，因為他一直跑。其後又改稱我撞到
      後就暈倒了，在暈倒前我不清楚有沒有看到撞我的人。且其警訊時即稱當時已
      受傷倒地，失去意識，記不得撞我的人之穿著、長相及特徵。足見告訴人並未
      看清肇事之人，尚不得以告訴人曾稱撞我的人不是被告，即為被告有利之認定
      。
（九）證人蕭百宏雖於原審証稱案發當天晚上被告到其家裡吃飯時曾提到摩托車不見
      了等語，惟此僅能證明被告曾提到機車不見而已，尚不足以證明被告非肇事之
      人。又證人即被告之子李鑑珀所為被告曾於案發當天下午打一通電話找伊問及
      機車號碼等之證詞；及證人李鑑琅所為我聽到機車有肇事是聽我哥哥李鑑珀說
      的等之證詞，亦無法證明被告並未騎車肇事，均不足為被告有利之證明。
（十）綜上所述，本件肇事之ＨＣＴ─三二九號機車，既為被告所有及使用中，並無
      積極證據足資証明該機車有遭人竊取犯案或誤騎肇事或遭人報復嫁禍之情事，
      而被告就如何發現該機車不見之供述又前後矛盾，且於發現機車不見後又藉詞
      遲未報案，足見本件車禍係被告所騎乘而肇事。被告所辯無非卸責之詞，不足
      採信。
三、按汽車（包括機車）在同一車道行駛時，除擬超越前車外，後車與前車之間應保
    持可以煞停之距離；汽車行駛時，駕駛人應注意車前狀況，並隨時採取必要之安
    全措施，道路交通安全規則第九十四條第一項、第三項分別定有明文。查被告於
    騎乘機車時，應注意上開規定，其無不能注意之情事，竟疏未注意與前車保持距
    離，且未注意車前狀況，以致碰撞告訴人之機車，致告訴人倒地受傷，顯有過失
    。再者，告訴人受有頭部損傷、併左後枕六公分乘六公分血腫傷害後，雖經送往
    花蓮醫院急救，並經財團法人振興復健醫療中心、國軍花蓮總醫院治療，仍呈器
    質性精神病之重大不治或難治之傷害，經本院函請國軍花蓮總醫院鑑定結果，該
    院認為告訴人自八十八年車禍後，開始出現幻聽干擾、性情改變、易怒、誇大妄
    想、焦慮，依個案車禍發生與症狀出現之時間順序判斷，個案之性格改變及精神
    症狀和車禍關係密切，因此診斷為器質性精神病；完全恢復個案病前功能之機會
    甚微，有該院九十一年三月九日及同年四月二十五日之（九一）濟德字第０六四
    五及一一九五號函附卷可憑，足認被告之過失行為與告訴人之受傷及出現器質性
    精神病之結果間，有相當之因果關係。本件事證明確，被告犯行洵堪認定。
四、核被告所為，係犯刑法第二百八十四條第一項後段之過失傷害人致重傷罪。公訴
    人認被告係犯同條項前段之過失傷害罪，尚有未合，起訴法條應予變更。被告上
    訴，否認犯罪，雖無理由﹔惟原審僅論被告以同條項前段之過失傷害罪，尚有未
    洽。檢察官依告訴人之請求提起上訴，指摘原判決不當，為有理由，應予撤銷改
    判。爰審酌被告雖無前科，惟肇事後逃逸，迄未與被害人和解，態度不佳及被害
    人受傷狀況等一切情狀，量處如主文第二項所示之刑，並諭知易科罰金之折算標
    準。又被告行為後，刑法第四十一條業於九十年一月四日修正為：「犯最重本刑
    為五年以下有期徒刑以下之刑之罪，而受六月以下有期徒刑或拘役之宣告，因身
    體、教育、職業或家庭之關係，執行顯有困難者，得以一元以上三元以下折算壹
    日，易科罰金。」並於九十年一月十日經總統公布施行，被告行為後法律已有變
    更，比較新舊法的結果，修正後之規定對被告並無有利或不利之情形，依刑法第
    二條第一項前段的規定，仍應適用裁判時的新法，即裁判時之刑法第四十一條第
    一項前段規定，定其易科罰金之折算標準。
五、至被告於肇事後逃逸，涉嫌刑法第一百八十五條之四肇事遺棄罪部分，未經起訴
    ，應交由檢察官另案偵查，併予敘明。
據上論斷，應依刑事訴訟法第三百六十九條第一項前段、第三百六十四條、第二百九
十九條第一項前段  第三百條，刑法第二條第一項前段、第二百八十四條第一項後段
、第四十一條第一項前段，罰金罰鍰提高標準條例第一條前段、第二條，判決如主文。
本案經檢察官翟光軍到庭執行職務。
中      華      民      國      九十一      年      七      月  三十    日
                                  審判長法官  林  慶  河
                                        法官  林  德  盛
                                        法官  張  健  河
右正本證明與原本無異。
本件不得上訴。
                                      書記官  陳  萬  山
中      華      民      國      九十一      年      七      月  三十    日
附錄    本判決論罪科刑法條：
中華民國刑法第二百八十四條
 (過失傷害罪)
因過失傷害人者，處六月以下有期徒刑、拘役或五百元以下罰金，致重傷
者，處一年以下有期徒刑、拘役或五百元以下罰金。
從事業務之人，因業務上之過失傷害人者，處一年以下有期徒刑、拘役或
一千元以下罰金，致重傷者，處三年以下有期徒刑、拘役或二千元以下罰
金。
